臺灣橋頭地方法院刑事裁定　
111年度聲字第747號
聲明異議人
即  受刑人  蔡建承




上列聲明異議人即受刑人因公共危險案件，對於臺灣橋頭地方檢
察署檢察官執行指揮命令（111年度執字第2898號），聲明異議
，本院裁定如下：
    主  文
臺灣橋頭地方檢察署檢察官一一一年度執字第二八九八號不准受
刑人蔡建承易科罰金及易服社會勞動之執行指揮處分撤銷，由檢
察官另為妥適之處分。
    理  由
一、聲明異議意旨略以：聲明異議人即受刑人蔡建承（下稱異議
    人）前經本院以111年度交簡字第1101號判決判處有期徒刑4
    月，併科罰金新臺幣（下同）1萬元，並諭知有期徒刑如易
    科罰金，罰金如易服勞役，均以1,000元折算1日確定在案。
    嗣該案經臺灣橋頭地方檢察署（下稱橋頭地檢）檢察官以11
    1年度執字第2898號執行，並為不得易科罰金之處分。然異
    議人對於違犯酒駕犯行深感愧疚並決心悔過，因異議人須奉
    養年老雙親並清償債務，倘入監執行而違約，恐影響連帶保
    證人之信用，爰依法聲明異議，請求撤銷檢察官之執行指揮
    等語。
二、按受刑人以檢察官執行之指揮為不當者，得向諭知該裁判之
    法院聲明異議，刑事訴訟法第484條定有明文。而此所稱「
    檢察官執行之指揮不當」，係指就刑之執行或其方法違背法
    令，或雖非違法而因處置失當，致受刑人蒙受重大不利益者
    而言。而是否屬檢察官執行之指揮，得為聲明異議之標的，
    應從檢察官所為之實質內容觀察。而檢察官就得易科罰金或
    得易服社會勞動之有期徒刑或拘役執行之案件，若於傳票上
    註明該受刑人不得易科罰金或不得易服社會勞動之旨，應認
    檢察官實質上已為否定該受刑人得受易刑處分利益之指揮命
    令，該部分之記載，自得為聲明異議之標的，不受檢察官尚
    未製作執行指揮書之影響。查橋頭地檢檢察官於民國111年7
    月7日以111年度執字第2898號執行傳票命令，通知異議人應
    於111年7月27日到案執行等情，業經本院調閱橋頭地檢111
    年度執字第2898號執行案卷核閱無訛。而依橋頭地檢執行傳
    票命令，其上備註欄載明：「歷年3犯酒駕，經本署審核不
    准易科罰金及易服社會勞動，台端如對審核結果不服，請於
    應到日期前檢具相關資料，向本署承辦股陳述意見」等語，
    應認屬檢察官否定異議人得受易科罰金利益之指揮命令，故
    此部分之記載，自得為聲明異議之標的。
三、次按刑法第41條第1項及刑事訴訟法第457條等規定，得易科
    罰金之案件，法院裁判所諭知者，僅易科罰金折算之標準，
    至是否不准易科罰金，係由執行檢察官依刑法第41條第1項
    但書規定，審酌受刑人是否有因易科罰金，「難收矯正之效
    或難以維持法秩序」之例外情形，而為決定。又所謂「難收
    矯正之效」及「難以維持法秩序」，應指執行檢察官依具體
    個案，經考量犯罪特性、情節及受刑人個人特殊事由等事項
    後，綜合評價、權衡之結果。此一評價、權衡結果，固屬檢
    察官裁量權之範疇，惟仍須以其裁量權行使之程序無明顯瑕
    疵為前提。是就受刑人對於檢察官否准易科罰金之相關命令
    聲明異議案件，法院應先審查檢察官所踐行之否准程序有無
    明顯瑕疵，而後始有審查檢察官所審酌之事項有無錯誤，有
    無與刑法第41條第1項但書所定之裁量要件欠缺合理關連性
    之情事，所為之裁量有無超越法律授權範圍等實體事項之問
    題。亦即，依現行刑法第41條第1項之規定，對於犯最重本
    刑為5年以下有期徒刑以下之刑之罪，而受6月以下有期徒刑
    或拘役之宣告，經法院裁判諭知如易科罰金之折算標準者，
    原則上應准予易科罰金，除非檢察官於指揮執行時，依具體
    個案，考量前述犯罪特性、情節及受刑人個人特殊事由等事
    項，並綜合評價、權衡後，仍認有該條項但書所定之如准易
    科罰金，難收矯正之效及難以維持法秩序之情形時，始得為
    不准受刑人易科罰金之執行命令。而此所稱之受刑人個人特
    殊事由，包括受刑人身體、教育、職業、家庭之關係或受刑
    人素行、犯後態度等事項，不一而足。必在給予受刑人有向
    執行檢察官表示（包括言詞或書面）其個人特殊事由之機會
    之情況下（此包括在檢察官未傳喚受刑人，或已傳喚受刑人
    但受刑人尚未到案前，受刑人先行提出易科罰金聲請之情形
    ），檢察官始能對受刑人是否有個人之特殊事由及其事由為
    何，一併加以衡酌。若檢察官未給予受刑人表示有無個人特
    殊事由之機會，即遽為不准易科罰金之執行命令，其所為否
    准之程序，自有明顯瑕疵，難認適法。至於執行檢察官於給
    予受刑人表示其個人特殊事由之機會，經審酌前述包括受刑
    人個人特殊事由在內之事項，並綜合評價、權衡後，仍認受
    刑人有刑法第41條第1項但書所定之情形，而為否准受刑人
    易科罰金之執行命令，始為檢察官裁量權之行使（此時其裁
    量權行使之當否，所涉及者方屬裁量權有無濫用之範疇），
    與前述程序瑕疵，非屬同一層次之問題（最高法院107年度
    台抗字第858號裁定意旨參照）。 
四、經查：
  ㈠異議人因公共危險案件，經本院以111年度交簡字第1101號判
    決判處有期徒刑4月，併科罰金1萬元確定，經本院移送橋頭
    地檢執行乙節，有臺灣高等法院被告前案紀錄表及上開刑事
    判決附卷可稽。嗣橋頭地檢執行檢察官於111年7月4日審核
    後，以異議人歷年3犯酒駕案件，且酒測值逾呼氣酒精濃度
    每公升0.55毫克為由，不准易科罰金及易服社會勞動，並於
    111年7月7日寄發111年度執字第2898號執行傳票，通知異議
    人於111年7月27日報到發監執行，俟異議人受送達該執行傳
    票後具狀向本院聲明異議（本院於同年7月15日收文）等情
    ，經本院調閱橋頭地檢111年度執字第2898號執行案卷核閱
    無訛，並有本件刑事聲明異議狀在卷可參。
  ㈡而異議人另於111年7月21日向橋頭地檢提出刑事聲明異議狀
    ，針對橋頭地檢111年度執字第2898號執行案件聲請易科罰
    金，其向檢察官陳述上開個人特殊事由，並檢具債務清償明
    細表、協議書、戶口名簿各1份為佐，該署檢察官嗣於111年
    7月22日在刑事執行案件進行單批示「駁回聲請」，再由書
    記官以公務電話回覆異議人略以：「聲請易科罰金被駁回，
    7月27日請遵期到庭執行」等情，亦經本院依職權調取橋頭
    地檢111年度執聲他字第709號卷宗核閱無訛。
  ㈢惟前述檢察官於111年7月22日所批示之「駁回聲請」，並未
    載明任何對於異議人所陳述之個人特殊事由（異議人所述之
    家庭及經濟生活狀況）進行評價、權衡後而否准之理由，難
    認已就異議人聲請易刑處分之事項為實質審核，揆諸前開最
    高法院裁定意旨，應認檢察官就本件執行命令之裁量權行使
    有所不當，尚有未洽。
五、綜上所述，本件執行檢察官未實質審核異議人提出之個人特
    殊事由，逕行否准易科罰金、易服社會勞動，顯有不當，異
    議人聲明異議意旨雖未具體指摘及此，然檢察官之執行指揮
    既有前揭瑕疵之處，自應由本院予以撤銷，由檢察官另為適
    法之處分。
據上論斷，應依刑事訴訟法第486條，裁定如主文。 
中　　華　　民　　國　　111 　年　　9 　　月　　7 　　日
                  刑事第八庭  法　官  李怡靜
以上正本證明與原本無異。
如不服本裁定，應於送達後5日內，向本院提出抗告狀。
中　　華　　民　　國　　111 　年　　9 　　月　　7 　　日
                              書記官  楊芷心